臺灣臺南地方法院臺南簡易庭民事判決
110年度南簡字第803號
原      告  凱基商業銀行股份有限公司


法定代理人  魏寶生  
參  加  人  台北富邦商業銀行股份有限公司

法定代理人  程耀輝  
共      同
訴訟代理人  邱偉智  

被      告  杜杏湄  
            杜烱林  
            杜烱昌  
            杜豊籐  
            杜淳枝  
共      同
訴訟代理人  郭俊銘律師
            王心甫律師
上列當事人間請求塗銷所有權移轉登記事件，經本院於民國110
年12月15日言詞辯論終結，判決如下：
    主    文
原告之訴駁回。
訴訟費用由原告負擔。　　
    事實及理由
壹、程序方面：
一、按就兩造之訴訟有法律上利害關係之第三人，為輔助一造起
    見，於該訴訟繫屬中，得為參加，民事訴訟法第58條第1項
    定有明文。又所謂有法律上利害關係之第三人，係指第三人
    在私法或公法上之法律關係或權利義務，將因其為訴訟參加
    所輔助之當事人受敗訴判決有致其直接或間接影響之不利益
    ，倘該當事人獲勝訴判決，即可免受不利益之情形而言，且
    不問其敗訴判決之內容為主文之諭示或理由之判斷，祇須其
    有致該第三人受不利益之影響者，均應認其有參加訴訟之利
    益而涵攝在內，以避免裁判歧異及紛爭擴大或顯在化（最高
    法院97年度台抗字第414號民事裁定要旨參照)。查本件參加
    人為被告杜杏湄之債權人，已取得本院104年度司執字第423
    77號債權憑證，本件原告起訴請求撤銷被告間因遺產分割協
    議所為之債權及物權行為，及塗銷被告間就如附表所示不動
    產部分（下稱系爭不動產）之分割繼承登記，將該不動產回
    復由被告公同共有，如原告主張有理由，將使杜杏湄名下財
    產增加，參加人得持上開債權憑證對杜杏湄聲請強制執行而
    獲有受償可能性提高之利益，是應認參加人就本件有法律上
    利害關係，其聲請輔助原告參加本件訴訟，有利於避免裁判
    歧異及紛爭擴大或顯在化，核與前揭法文相符，應予准許。
二、次按訴狀送達後，原告不得將原訴變更或追加他訴，但擴張
    或減縮應受判決事項之聲明者，不在此限，民事訴訟法第25
    5條第1項第3款規定甚明。本件原告起訴時聲明第一項原為
    ：被告就系爭不動產於民國105年11月23日因遺產分割協議
    所為之債權行為及物權行為均應予撤銷等語。嗣因被告於11
    0年8月2日答辯狀稱被繼承人杜莊貴美之遺產除系爭不動產
    外，尚有如附表所示之動產部分（下稱系爭存款），且被告
    另簽有110年3月17日遺產分割協議。原告乃於110年10月12
    日具狀變更聲明第一項為：被告就如附表所示之遺產（下稱
    系爭遺產）於105年11月23日及110年3月17日因遺產分割協
    議所為之債權行為及物權行為均應予撤銷。核原告所為，屬
    擴張應受判決事項之聲明，揆諸上開規定，應予准許。
貳、實體方面　　
一、原告主張： 
  ㈠杜杏湄前與原告（更名前：萬泰商業銀行股份有限公司）訂
    立現金卡使用契約，因杜杏湄逾期未清償欠款，經本院以10
    1年度司促字第3549號核發支付命令確定，內容為：「債務
    人應向債權人清償186,790元，及其中183,512元自100年12
    月20日起至清償日止，按年息百分之20計算之利息，並賠償
    督促程序費用500元。」嗣因杜杏湄無財產可供執行，經本
    院以101年度司執字第108092號發給債權憑證。
　㈡杜莊貴美於105年8月12日死亡，被告杜豊籐為杜莊貴美之配
    偶，杜烱林、杜烱昌、杜杏湄、杜淳枝為杜莊貴美之子女，
    均為其法定繼承人，且未辦理拋棄繼承登記，應共同繼承系
    爭遺產。詎杜杏湄為規避清償積欠原告之債務，竟於105年1
    1月13日與其他被告簽立「分割繼承協議書」，協議將系爭
    不動產無償分割予杜烱林單獨所有（下稱105年11月13日分
    割協議），並持之向地政機關辦理分割繼承登記完畢。是杜
    杏湄上開無償行為，顯然有害及原告債權，原告自得依民法
    第244條第1項、第4項規定，聲請法院撤銷被告105年11月13
    日分割協議所為之債權行為及物權行為，及命杜烱林塗銷系
    爭不動產於105年12月1日以分割繼承為原因所為之物權移轉
    登記，回復被告公同共有之狀態。
　㈢杜杏湄嗣於110年3月17日再與其他被告簽立「分割繼承協議
    書」，協議將系爭存款納入分配，由杜烱林單獨取得系爭遺
    產全部，但應給付杜杏湄、杜烱昌、杜豊籐、杜淳枝每人85
    萬元（下稱110年3月17日分割協議）。實則，被告之所以另
    外作成上開協議，係因當時訴外人台新國際商業銀行股份有
    限公司（下稱台新銀行）向被告提起與本件相似之塗銷遺產
    分割登記訴訟，由鈞院以109年度南簡字第1504號案件審理
    中，該案嗣經撤回（下稱台新銀行另案），被告應係於另案
    中得悉杜杏湄積欠眾多銀行款項，為規避其責始另行簽立11
    0年3月17日分割協議，不無通謀虛偽意思表示之嫌疑，且杜
    杏湄於收受前開遺產分配款項之85萬元後，並無持該款向原
    告為清償，又不動產具有登記之絕對性、對世之支配效力，
    不論其性質及價額均較有公證性及價值性，相較於杜杏湄僅
    分得85萬元現金，則有不易追索之性質，原告難以追償，而
    有不對等分割之情事，是被告110年3月17日之分割協議縱為
    有償行為，然因其等於行為時明知有損害於原告之債權，原
    告亦得依民法第244條第2項規定聲請法院撤銷之。
　㈣並聲明：
　⒈被告就系爭遺產於105年11月23日及110年3月17日因遺產分割
    協議所為之債權行為及物權行為均應予撤銷。
　⒉杜烱林就系爭不動產於105年12月1日以分割繼承為由所為之
    物權移轉登記，應予塗銷，並回復被告間公同共有之狀態。
二、被告則以：
  ㈠被告之所以簽立105年11月13日分割協議，將系爭不動產歸杜
    烱林一人所有，係因杜莊貴美生前住院兩年之看護及醫療費
    用，與死亡後之喪葬費用，合計約162萬元，均係由杜烱林
    單獨支付。且被告杜豊籐為其他4名被告之父親，被告已協
    議由杜烱林一人負擔杜豊藤生前之生活、扶養及醫療照護等
    費用，並負責杜氏祖先及杜莊貴美之祭祀。故105年11月13
    日分割協議並非無償行為。
　㈡因105年11月13日分割協議僅將不動產部分列入，而疏未計算
    系爭存款，被告乃另行簽立110年3月17日分割協議，將系爭
    存款重新列入遺產計算分割。杜莊貴美所遺系爭遺產，依財
    政部南區國稅局遺產稅核定通知書可知，系爭不動產價值3,
    699,384元，系爭存款價值2,182,885元，合計5,882,269元
    ，扣除杜烱林前已支付之杜莊貴美生前醫療、看護、住院相
    關費用及喪葬費用162萬元後，每人依其應繼分比例可分得8
    52,454元【計算式：（5,882,269元-1,620,000元）÷5人＝85
    2,453.8元，元以下四捨五入】，被告乃協議由杜烱林單獨
    取得系爭遺產全部，但須負擔照顧杜豊藤及祭祀杜氏祖先及
    杜莊貴美之義務，並給付其餘被告每人85萬元，杜炯林業於
    110年3月24日匯款給付完畢。故110年3月17日分割協議之有
    償行為，並無侵害原告債權，原告應舉證被告間係明知有損
    害原告之權利。
　㈢況民法第244條撤銷權行使之目的，在於保全債務人原有之債
    權清償力，非在增加其清償力，故債務人拒絕財產利益取得
    之行為，不得為撤銷權之標的。故本件遺產分割協議既係被
    告以其人格法益為基礎之財產上行為，揆諸最高法院69年度
    台上字第1271號、82年度台上字第1355號判決要旨及說明，
    並非民法第244條規定所得撤銷之標的，原告主張顯無理由
    等語，資為抗辯。並聲明：原告之訴駁回。　　
三、參加人則以：杜杏湄積欠參加人83,357元及其利息未償，因
    杜杏湄無財產可供執行，已由本院發給104年度司執字第423
    77號債權憑證。原告向被告提起本件撤銷遺產分割登記訴訟
    ，原告之勝敗，將影響參加人得否請求杜杏湄就繼承所得之
    財產清償對參加人之債務，是參加人就本件訴訟具有法律上
    之利害關係，為輔助原告而聲明參加本件訴訟等語。
四、兩造不爭執之事項為（本院卷第294至295頁）：
　㈠杜杏湄與原告（更名前：萬泰商業銀行股份有限公司）訂立
    現金卡使用契約，因杜杏湄逾期未清償欠款，經本院以101
    年度司促字第3549號核發支付命令確定，內容為：「債務人
    應向債權人清償186,790元，及其中183,512元自100年12月2
    0日起至清償日止，按年息百分之20計算之利息，並賠償督
    促程序費用500元。」嗣因杜杏湄無財產可供執行，經本院
    以101年度司執字第108092號發給債權憑證。
　㈡杜杏湄另積欠參加人款項，經本院以103年度司促字第5434 
    號核發支付命令確定，內容為：「債務人應向債權人清償83
    ,357元，及其中75,947元自97年10月25日起至清償日止，按
    年息百分之19.98計算之利息，並賠償督促程序費用500 元
    。」嗣因杜杏湄無財產可供執行，經本院以104年度司執字
    第42377號發給債權憑證。
　㈢杜莊貴美於105年8月12日死亡，遺有系爭遺產。被告為杜莊
    貴美之法定繼承人，杜豊籐為杜莊貴美之配偶，杜烱林、杜
    烱昌、杜杏湄、杜淳枝為杜莊貴美之子女，均未辦理拋棄繼
    承。
　㈣被告於105年11月23日簽訂「分割繼承協議書」，協議由杜烱
    林取得系爭不動產之所有權全部，再由杜烱林於105年12月1
    日以分割繼承為原因，登記取得系爭不動產所有權全部。
　㈤被告於110年3月17日簽訂「分割繼承協議書」，協議由杜烱
    林取得系爭遺產全部，並應給付其他4位繼承人即杜豊籐、
    杜烱昌、杜杏湄、杜淳枝每人85萬元。
　㈥杜烱林業已給付其他4位繼承人即杜豊籐、杜烱昌、杜杏湄、
    杜淳枝每人85萬元。
五、得心證之理由：
　　本件兩造爭執之點為：㈠原告依民法第244條第1項、第4項規
    定，聲請撤銷被告間就系爭不動產於105年11月23日所為遺
    產分割協議之債權行為及物權行為，並塗銷105年12月1日以
    分割繼承為由所為之物權移轉登記，是否逾民法第245條規
    定之法定除斥期間？如否，有無理由？㈡原告依民法第244條
    第2項規定，聲請撤銷被告間就系爭遺產於110年3月17日所
    為遺產分割協議之債權行為及物權行為，有無理由？茲分述
    如下：
　㈠原告依民法第244條第1項、第4項規定，聲請撤銷被告間就系
    爭不動產於105年11月23日所為遺產分割協議之債權行為及
    物權行為，並塗銷105年12月1日以分割繼承為由所為之物權
    移轉登記，是否逾民法第245條規定之法定除斥期間？如否
    ，有無理由？　
　⒈按民法第244條撤銷權，自債權人知有撤銷原因時起，一年間
    不行使，或自行為時起，經過十年而消滅，民法第245條定
    有明文。又債權人知悉與否，按之民法第105條規定，當就
    代理人決之（最高法院52年度台抗字第6號裁定意旨參照）
    。
　⒉查原告於109年3月9日委任訴外人晨旭企業管理顧問股份有限
    公司（下稱晨旭公司）為其處理包含杜杏湄在內之債務人逾
    期帳款催收相關事宜，而晨旭公司前於107年5月31日、108
    年1月3日就曾調閱系爭不動產電子謄本，知悉系爭不動產已
    於105年12月1日以分割繼承為原因登記為杜烱林所有等情，
    業據原告兼參加人訴訟代理人於本院110年9月29日言詞辯論
    期日自承：我是晨旭公司員工，晨旭公司於107年1月1日受
    參加人委託，於109年3月9日受原告委託，代表其等催收逾
    期帳款，晨旭公司有於107年5月31日、108年1月3日調閱系
    爭不動產電子謄本，係因當時正在幫台新銀行打另案對被告
    之塗銷遺產分割登記訴訟，該案也是我當訴訟代理人，嗣因
    台新銀行與被告達成和解而撤回起訴等語（本院卷第192、1
    94頁），並經本院職權調取台新銀行另案卷宗核閱無訛，復
    有臺南市東南地政事務所函附系爭不動產謄本及105年12月1
    日分割繼承登記相關申請文件、中華電信股份有限公司數據
    通信分公司函附系爭不動產之地政電子謄本及電傳資訊調閱
    紀錄、另案再開辯論裁定1份、原告及參加人授權晨旭公司
    處理逾期帳款催收事宜之授權書2份、應收債權委外催收合
    約及委任契約書各1份等件在卷可稽（調字卷第57至72頁，
    本院卷第79至84、199、237至239、255至257、281至283頁
    ），此部分事實應堪認定。是晨旭公司於107年5月31日、10
    8年1月3日調取系爭不動產謄本後，即已知悉105年11月13日
    分割協議有得撤銷事由，因此，原告於109年3月9日委任晨
    旭公司處理本件債務時，因晨旭公司已知悉上開情事，未重
    複調閱謄本，依前開見解所示，當認原告亦已於此時知悉有
    前開撤銷原因，原告卻遲至110年4月30日始向本院提起本件
    訴訟（調字卷第11頁），顯已逾越民法第245條規定之1年除
    斥期間。
　⒊依上所述，原告依民法第244條第1項、第4項規定，聲請撤銷
    被告間就系爭不動產於105年11月23日所為遺產分割協議之
    債權行為及物權行為，並塗銷105年12月1日以分割繼承為由
    所為之物權移轉登記，因逾民法第245條規定之法定除斥期
    間，已不得再據以請求撤銷，為無理由。
　㈡原告依民法第244條第2項規定，聲請撤銷被告間就系爭遺產
    於110年3月17日所為遺產分割協議之債權行為及物權行為，
    有無理由？
　⒈按債務人所為之有償行為，於行為時明知有損害於債權人之
    權利者，以受益人於受益時亦知其情事者為限，債權人得聲
    請法院撤銷之，民法第244條第2項定有明文。惟債權人對於
    債務人所為之有償行為，如欲聲請法院予撤銷，必先證明自
    己之權利係因該項行為致受損害而後可，否則即無撤銷權行
    使之可言（最高法院48年台上字第338號判決意旨參照）。
    而此所謂害及債權，乃指債務人之行為，致積極的減少財產
    ，或消極的增加債務，因而使債權不能獲得清償之情形（最
    高法院81年度台上字第207號判決意旨參照）。
　⒉查被告於110年3月17日簽訂「分割繼承協議書」，因系爭遺
    產價值5,882,269元，扣除杜烱林前已支付之杜莊貴美生前
    醫療、看護、住院相關費用及喪葬費用162萬元後，每人依
    其應繼分比例可分得852,454元【計算式：（5,882,269元-1
    ,620,000元）÷5人＝852,453.8元，元以下四捨五入】，乃協
    議由杜烱林單獨取得系爭遺產全部，但須給付其餘被告每人
    85萬元，嗣杜烱林業於110年3月24日匯款給付完畢等情，為
    兩造所不爭執，並有110年3月17日分割協議、杜烱林存摺封
    面及內頁各1份、取款憑條4紙、杜莊貴美喪葬費用單據3紙
    等件在卷可參（本院卷第139至141、209至215、243至247頁
    ），可知杜杏湄因110年3月17日分割協議而獲有85萬元之利
    益，相較之下，原告對杜杏湄之債權金額僅為「186,790元
    ，及其中183,512元自100年12月20日起至清償日止，按年息
    百分之20計算之利息，並賠償督促程序費用500元」，揆諸
    前揭法文，原告對於杜杏湄所為之有償行為，如欲聲請法院
    予以撤銷，必先證明自己之權利係因該項行為致受損害而後
    可，否則即無撤銷權行使之可言。原告雖主張被告間簽立11
    0年3月17日分割協議係因知有銀行會向杜杏湄追討債務，所
    為通謀虛偽意思表示，且杜杏湄於收受85萬元後，並無持該
    款向原告為清償，現金又有不易追索之性質，原告難以追償
    等語（本院卷第225頁），惟親屬間就依法繼承財產所為之
    處分行為，應視與社會上一般之商業交易行為無異，即其間
    之原因應為多樣而各有不同，在無其他確切事證足資證明情
    況下，尚不能僅因被告間具有一定親屬關係存在之單純唯一
    事實，即遽為推論渠等間意圖以協議分割遺產方式，而為計
    劃性脫產行為，況杜烱林確實有各別給付85萬元之對價予包
    含杜杏湄在內之其他被告，則上開有償行為是否有害及原告
    債權，當由原告舉證證明。此外，本院於110年11月3日詢問
    原告是否曾聲請對杜杏湄執行該85萬元，原告則稱如被告願
    意清償原告債權金額，就不需要撤銷遺產分割登記等語（本
    院卷第233頁），可見原告未曾就該85萬元，試以強制執行
    或債務協商等其他方式向杜杏湄為追償，其僅以杜杏湄未主
    動向其清償即認被告間110年3月17日分割協議之有償行為有
    害及債權，自難認原告已盡舉證責任。此外，原告迄未能提
    出其他確切證據足資證明被告間110年3月17日分割協議，有
    何損害於債權人之權利，且為渠等所知悉而故意為之者。是
    原告前揭所陳尚不能採為有利於其之認定。
　⒊是以，被告間110年3月17日分割協議應屬有償行為，且非詐
    害原告債權之行為，則原告依民法第244條第2項規定，請求
    撤銷上開分割協議之債權及物權行為，於法尚屬無據。
六、綜上所述，原告依民法第244條第1項、第4項規定，請求被
    告就系爭不動產於105年11月23日所為遺產分割協議之債權
    行為及物權行為應予撤銷，及杜烱林就系爭不動產於105年1
    2月1日以分割繼承為由所為之物權移轉登記，應予塗銷，並
    回復被告間公同共有之狀態，因已逾民法第245條規定之除
    斥期間而為無理由；另原告依民法第244條第2項規定，請求
    被告就系爭遺產於110年3月17日所為遺產分割協議之債權行
    為及物權行為應予撤銷，因原告未能舉證該有償行為有害及
    其債權，亦難認有據，均應予駁回。原告之訴既經駁回，其
    假執行之聲請，亦失所附麗，併予駁回。
七、本件為判決基礎之事證已臻明確，兩造其餘攻擊防禦方法及
    所提證據，核與判決結果不生影響，爰不逐一論述，併此敘
    明。　　
八、訴訟費用負擔之依據：民事訴訟法第78條。　
中　　華　　民　　國　　110 　年　　12　　月　　29　　日
                    臺南簡易庭  法  官  陳䊹伊 
上列正本係照原本作成。
如不服本判決，應於送達後20日內，向本院提出上訴狀並表明上
訴理由，如於本判決宣示後送達前提起上訴者，應於判決送達後
20日內補提上訴理由書（須附繕本）。
如委任律師提起上訴者，應一併繳納上訴審裁判費。 　　　　
中　　華　　民　　國　　111 　年　　1 　　月　　3 　　日
                                書記官  王美韻
附表：被繼承人杜莊貴美之遺產
不動產部分     編號 種類 不動產標示  權利範圍 1 土地 臺南市○區○○段000地號  全部 2 建物 臺南市○區○○段00○號（門牌號碼臺南市○區○○路0段000號）  全部 動產部分     編號 種類 所在地或名稱  金額（新臺幣） 1 存款 台南金華郵局  55,930元 2 存款 台新銀行金華分行  59,546元 3 存款 京城銀行總行營業部  67,403元 4 存款 土地銀行安平分行（定存）  2,000,000元 5 存款 土地銀行安平分行  6元